【裁判字號】    97,易,1306
【裁判日期】    970731
【裁判案由】    侵占等
【裁判全文】
臺灣臺北地方法院刑事判決              97年度易字第1306號
公  訴  人  臺灣臺北地方法院檢察署檢察官
被      告  乙○○
            甲○○
上列被告等因侵占等案件，經檢察官提起公訴（96年度偵字第
2550 1號），本院判決如下：
    主  文
乙○○共同經辦會計人員，以明知為不實之事項，而填製會計憑
證，累犯，處拘役伍拾日，如易科罰金，以新臺幣壹仟元折算壹
日。又意圖為自己不法之所有，而侵占對於業務上所持有之物，
累犯，處有期徒刑拾月。
甲○○共同經辦會計人員，以明知為不實之事項，而填製會計憑
證，處拘役參拾日，如易科罰金，以新臺幣壹仟元折算壹日。
甲○○其餘被訴部分無罪。
    事  實
一、乙○○前因逃亡案件，經國防部高等軍事法院90年法仁判字
    第4號判決判處有期徒刑8月、緩刑3年確定，嗣又因公共危
    險案件，經臺灣高等法院92年度上訴字第92號判決判處有期
    徒刑6月確定，前開緩刑亦遭撤銷，上開刑之宣告，另經臺
    灣高等法院92年度聲字第1227號裁定定應執行刑為有期徒刑
    1年，於民國93年6月1日縮刑期滿執行完畢。
二、乙○○詎仍不知悔改，自95年3月起，受僱於丙○○，並自
    95年4月7日起，擔任丙○○開設、位在臺北市○○區○○路
    120號2樓之「臺北市私立丙○○文理短期補習班士林分班」
    （下稱丙○○補習班）之班主任，職司丙○○補習班招生、
    收取及保管報名學生繳納補習費、開立單據、帳冊之業務，
    另甲○○自95年11月下旬某日起，亦受僱於丙○○，擔任丙○○補習班之櫃臺，職司丙○○補習班招生、收取學生繳納
    補習費並開立單據、帳冊之業務，均為商業會計法所稱經辦
    會計人員。乙○○、甲○○竟基於以明知為不實事項而填製
    會計憑證及記入帳冊之犯意聯絡，由乙○○指示甲○○於96
    年5月31日在上址收取林暐程繳納之補習費新台幣（下同）2
    萬2000元後，接續於性質上屬於會計憑證、由丙○○補習班
    註冊組收存之「（96）高中暑期暨秋季班學生報名繳費聯」
    ，及性質上屬於帳冊之96年5月31日士林分部日報表上，填
    製收到林暐程繳納補習費2萬元（另由林暐程收存之「（96
    ）高中暑期暨秋季班學生報名繳費聯」則正確登載收到林暐
    程繳納補習費2萬2000元）等不實事項。
三、丙○○補習班另規定班主任乙○○與最後一班櫃臺人員於當
    日營業結束後，應填寫日報表逐筆詳列繳費紀錄，並將該日
    收取全部補習費在該櫃臺人員見證下，由乙○○投入保險箱
    ，並填寫每日投箱紀錄表。乙○○另基於為自己不法所有之
    意圖，利用對於其後述業務侵占犯行不知情亦無犯意聯絡之
    甲○○，對甲○○佯稱學生繳納之補習費或有溢繳、或有短
    繳，必須將收得之部分補習費彙集清理後，始能依丙○○補
    習班之規定投入保險箱內，甲○○因而信以為真，自96年4
    月28日起至同年7月25日止，在如附表所示、由其擔任最後
    一班櫃臺人員之日期、收取各班櫃臺人員交付如附表所示之
    學生繳納款項後，未逐日如實填寫日報表、投箱紀錄，陸續
    逕將如附表所示之補習費交予乙○○收存，乙○○嗣於96年
    7 月25日後某日，在上址將其收取、如附表所示、為其業務
    上持有、合計81萬1515元之補習費一次侵占入己。嗣丙○○
    於乙○○侵占犯行完成後之96年7月下旬某日，指示丙○○
    補習班主辦會計人員陳碧連前往上址查帳，始悉上情。
四、案經丙○○告訴及臺北市政府警察局士林分局報告臺灣臺北
    地方法院檢察署檢察官偵查起訴。
    理  由
壹、有罪部分：
一、證據能力之判斷：
    (一)查本件被告乙○○、甲○○所為不利於己之陳述，並無出
      於強暴、脅迫、利誘、詐欺、疲勞訊問、違法羈押或其他
      不正之方法，亦非違反法定障礙事由經過期間不得訊問或
      告知義務之規定而為，依刑事訴訟法第156條第1項、第15
      8條之2規定，應認其有證據能力。
    (二)證人丙○○、陳碧蓮、李文雅、高郁文、黃昭菁等人於審
      判外之陳述，檢察官、被告於本院調查證據時，並未於言
      詞辯論終結前聲明異議，且亦無其他違背法定程序而取證
      之情形，依刑事訴訟法第159條之5規定、第158條之4反面
      解釋，自有證據能力。
    (三)再查，本件資以認定被告犯罪事實之非供述證據（詳見後
      述），均無違反法定程序而取得之情形，依刑事訴訟法第
      158條之4反面規定，自有證據能力。
二、訊之被告乙○○、甲○○固不諱言分別為丙○○補習班班主
    任、櫃臺人員，被告乙○○職司該班招生、收取及保管報名
    學生繳納補習費之業務，被告甲○○職司該班招生、收取學
    生繳納補習費並開立單據之業務，被告甲○○於如附表所示
    日期收取各班櫃臺人員交付之補習費後，確未依丙○○補習
    班規定，將如附表所示之補習費投入保險箱並填寫日報表、
    每日投箱紀錄表，逕由被告乙○○取去，另學生林暐程確有
    於96年5月31日繳納補習費2萬2000元，然被告甲○○所製作
    、由丙○○補習班註冊組收存之「（96）高中暑期暨秋季班
    學生報名繳費聯」、96年5月31日士林分部日報表上則僅登
    載收到林暐程繳納補習費2萬元等情。惟被告乙○○矢口否
    認有何業務侵占、以明知為不實事項而填製會計憑證及記入
    帳冊犯行，被告甲○○亦矢口否認有何以明知為不實事項而
    填製會計憑證及記入帳冊犯行。被告乙○○辯稱：因招生困
    難，始違反公司規定價格，刻意短收補習費以增加業績、達
    成公司要求，且因需將溢收與短收之學費及學生名單進行整
    理，遂未依規定將如附表所示之補習費投入保險箱內，伊將
    上開款項放入辦公室之一般櫥櫃後，於96年7月下旬某日發
    現遺失，並無侵占入己，另被告甲○○填寫、由丙○○補習
    班註冊組收存之「（96）高中暑期暨秋季班學生報名繳費聯
    」、96年5月31日士林分部日報表上登載收到林暐程繳納補
    習費2萬元之不實內容，係伊個人未詳細審核之疏失云云；
    被告甲○○辯稱：由丙○○補習班註冊組收存之「（96 ）
    高中暑期暨秋季班學生報名繳費聯」、96年5月31日士林分
    部日報表上登載收到林暐程繳納補習費2萬元之不實內容，
    僅係單純筆誤云云。經查：
    (一)丙○○補習班規定班主任即被告乙○○與最後一班櫃臺人
      員於當日營業結束後，應填寫日報表逐筆詳列繳費紀錄，
      並將該日收取全部補習費在該櫃臺人員見證下，由被告乙○○投入保險箱，並填寫每日投箱紀錄表；又如附表所示
      之日期，均係被告甲○○擔任最後一班櫃臺人員，卻未依
      上開規定將如附表所示收取之補習費載入當日日報表及每
      日投箱紀錄表，且自96年7月3日起至同年7月25日起即無
      製作日報表、每日投箱紀錄表，如附表所示補習費合計81
      萬1515元被告乙○○均未依規定投入保險箱；另被告甲○○於96年5月31日在丙○○補習班內收取林暐程繳納之補
      習費2萬2000元後，於由丙○○補習班註冊組收存之「（
      96）高中暑期暨秋季班學生報名繳費聯」上，登載收到林
      暐程繳納補習費2萬元等情，業據被告乙○○、甲○○所
      是認，核與證人丙○○、陳碧蓮證述內容相符，並有卷附
      士林分部日報表、每日投箱紀錄表、如附表所示學生之（
      96）高中暑期暨秋季班學生報名繳費聯等可資佐證，並經
      本院勘驗日報表屬實，有卷附勘驗筆錄可稽（見本院97年
      5月20日準備程序筆錄），上開部分之事實均可堪認定。
    (二)被告乙○○雖辯稱：係因招生困難，始違反公司規定，刻
      意短收補習費以增加業績、達成公司業績要求，且因需將
      溢收與短收之學費及學生名單進行整理，遂未依規定將如
      附表所示之補習費投入保險箱內云云。然查，丙○○補習
      班對於各報名學生應繳納之補習費、繳回補習班之方式既
      有明文規定，已如前述，依被告乙○○所辯，被告乙○○
      竟特意違反上開規定，自96年4月28日起至同年7月25日止
      ，長期短收或溢收學生補習費後，事後再進行作帳調整等
      複雜作業，此非但可能自陷於帳目不清之窘境，更可能因
      事後之解約退費衍生糾紛，允非合理，況訊之被告甲○○
      業供稱：「（收錢不是應該投入保險箱，為何交給乙○○
      ？）因為那段時間收的學費有的打9折，有的打8折。」等
      語（見偵卷第78頁），另證人即丙○○補習班會計陳碧蓮
      亦證稱：「（有無授權分班主任給學生學費折扣？）有，
      教師、警察9折，低收入戶8折，一般情形是1折，但折扣
      應反映在收據上。」等語（見偵卷第167頁），足見依丙○○補習班規定，補習費並非不可打折短收，殊無為此刻
      意違反上開規定而為上開行為之必要，矧被告乙○○對於
      繳納補習費之學生中何人係溢繳、何人係短繳亦無法解釋
      說明，復長達近3月期間均未為任何作帳繳回之補救行為
      ，是被告乙○○上開辯解，是否可信，已非無疑；另被告
      乙○○業供稱：所辯存放如附表所示補習費之辦公室內櫥
      櫃並未上鎖等語，核與被告甲○○所述相符，按補習班之
      辦公室人員出入複雜，被告乙○○無從諉為不知，訊之被
      告乙○○亦供稱：「（7/3以後你想要把帳做回來，但是
      甲○○不在，是這樣嗎？）是的，另一個因素是因為當時
      人員管制混亂，不允許我這麼做。」等語（見本院97年5
      月20日準備程序筆錄）益明，於此情形下，被告乙○○竟
      任令81萬餘元現金置放於未上鎖之櫥櫃內，而不思採取任
      何防盜保安措施，顯與常情有違；況依被告乙○○所辯，
      其於得知存放於櫥櫃之補習費不翼而飛後，竟未報警處理
      ，質之被告乙○○不報警處理之理由，被告乙○○則以放
      置之櫥櫃並無監視錄影設備、且翌日有先跟丙○○商議等
      語置辯（見同上準備程序筆錄），然查，以無監視錄影設
      備作為保管之他人款項遺失而不願報警處理之原因，大悖
      於社會常情，且被告吳浩先前業供稱：伊發現存放於櫥櫃
      之款項不見之後，並未主動告知負責人丙○○，係丙○○
      於翌日打電話與伊時，伊始告知丙○○此事等語（見偵卷
      第77頁），至被告乙○○於本院審理時雖改稱：「是丙○○派人來檢查後，才知道錢掉了。」云云（見本院97年5
      月20日準備程序筆錄），然此非但與被告乙○○先前證述
      相左，亦與被告甲○○證述：係得知會計當日晚上要來查
      帳，遂於當日中午打開櫥櫃欲取出款項時，始發現款項不
      見了，當時在場者僅有被告乙○○與伊等語（見偵卷第78
      頁）不符，惟被告乙○○確未於發現款項遺失後告知丙○○，而係丙○○先行得知，則被告乙○○先後所述均一致
      ，足見被告乙○○上開不願報警之辯解均係臨訟虛構，無
      可採取，被告乙○○無正當理由不即報警處理或告知丙○○，俟丙○○派員查帳，被告乙○○始宣稱款項遺失，堪
      認被告乙○○所辯款項遺失云云，顯係事後因應丙○○之
      質疑所為搪塞應付之詞，不足採信。
    (三)被告甲○○雖有將收取之81萬1515元補習費違反丙○○補
      習班規定交予被告乙○○收存之情，然查：被告甲○○所
      以未依規定據實填寫日報表及每日投箱紀錄表，係因共同
      被告乙○○聲稱該補習班招生困難，必須違反公司規定，
      刻意短收補習費以增加業績、以達成公司業績要求，且因
      需將溢收與短收之學費及學生名單進行整理，必須將上開
      款項另行收存，被告甲○○雖有向共同被告乙○○反映如
      附表所示之補習費未依規定投入保險箱不符丙○○補習班
      規定，但共同被告乙○○仍以要整理學費及名單為由要求
      被告甲○○將款項交伊收存等情，業據被告甲○○、共同
      被告乙○○供述明確（見偵卷第21頁、第23頁、本院97年
      5月20日準備程序筆錄），又共同被告乙○○於警詢時亦
      明確供稱該班櫃臺人員李文雅、高郁文、黃昭菁等人收取
      之款項均全數交付與伊（見偵卷第19頁），且證人李文雅
      、高郁文、黃昭菁亦均證稱：係乙○○授意渠等將現金信
      封袋轉交予乙○○或甲○○等語（見偵卷第13頁、第15頁
      、第17頁），再觀諸被告甲○○另供稱：存放如附表所示
      補習費之櫥櫃係被告乙○○分配使用之櫥櫃等語（見偵卷
      第76頁）；足見共同被告乙○○係主導上開違反補習班規
      定行為之人，被告甲○○僅係聽命行事，上開款項均係置
      於被告乙○○之實力支配管領之下；且被告甲○○僅係擔
      任櫃臺工作之工讀生，並非總綰該補習班經營運作之人，
      既未隨時在補習班內工作，亦非均擔任最後一班櫃臺工作
      ，業據被告甲○○供述明確，核與證人李文雅、高郁文、
      黃昭菁證述內容相符，並有卷附每日投箱紀錄表、日報表
      、（96）高中暑期暨秋季班學生報名繳費聯可佐，故本難
      期被告甲○○對於丙○○補習班內款項收取之詳細情形聊
      若指掌，共同被告乙○○因此向被告甲○○陳稱補習費有
      短收、溢收之情，需進行作帳調整，要求被告甲○○將部
      分收取款項不列入每日投箱紀錄表、日報表內，聽任伊取
      走收存，故允無積極證據足認被告甲○○明知情虛而仍願
      配合；又被告乙○○、甲○○對於存放上開補習費之櫥櫃
      位置（被告乙○○供稱係存放於鄰近門口、櫃臺之櫥櫃，
      被告甲○○供稱係存放於鄰近被告乙○○辦公處所、分配
      予被告乙○○使用之櫥櫃），所述大相逕庭（見偵卷第77
      頁、第78頁），質之被告乙○○何以所述存放上開補習費
      之櫥櫃位置與被告甲○○所述不符，被告乙○○供稱：「
      她（按指被告甲○○）說的地方也是我會放錢的地方。」
      云云（見偵卷第78頁），顯見被告甲○○雖先見聞被告乙○○有將上開補習費放入櫥櫃內，然被告乙○○事後如何
      移置取去上開款項，則非被告甲○○所能知悉，易言之，
      被告乙○○於被告甲○○注視下，先將補習費存放於被告
      甲○○所認知、由其使用之櫥櫃後，嗣後業已置於自己實
      力管領之下並排除被告甲○○之參與，被告乙○○於侵占
      犯行即將東窗事發之際，始向被告甲○○佯稱補習費遺失
      ，並開啟原存放之櫥櫃供被告甲○○察看以取信被告甲○○，此觀諸被告甲○○供稱：於本件被告乙○○侵占犯行
      為證人陳碧蓮查知之前業已離職，因這些錢是伊收取的，
      始於嗣後回去幫忙結帳等語（見偵卷第78頁）益明。綜上
      所述，被告乙○○無正當理由、違背公司規定，不將收得
      補習費投入保險箱，更指示被告甲○○在日報表與投箱紀
      錄表內不為如附表所示補習費之收款記載，嗣後更先將補
      習費置放於未上鎖之櫥櫃內，旋即移置並侵占入己，於丙○○察覺有異而指派會計陳碧蓮前往查帳時，始以遺失等
      語搪塞，所辯遺失之情又顯不合情理，均堪認定，是被告
      乙○○確有業務侵占犯行，並利用就此部分犯行不知情亦
      無犯意聯絡之被告甲○○（被告甲○○無罪部分另見後述
      ）遂行其犯行，已臻明確。
    (四)另被告乙○○、甲○○雖均辯稱丙○○補習班註冊組收存
      之「（96）高中暑期暨秋季班學生報名繳費聯」、96年5
      月31日士林分部日報表上登載收到林暐程繳納補習費2 萬
      元之不實內容僅係單純筆誤及審核疏失云云，然查：觀諸
      卷附林暐程之「（96）高中暑期暨秋季班學生報名繳費聯
      」（見偵卷第93頁），其中僅由註冊組收存之報名繳費聯
      不實記載為收到林暐程繳納2萬元，另交予林暐程收存之
      報名繳費聯則正確記載為收到2萬2000元，按同時製作之
      兩份收據，竟出現如上明顯歧異，實難謂為單純筆誤，且
      該收據迭經被告2人製作、審核，仍無從察覺上開錯誤，
      亦與常理有違，甚且被告甲○○於實際清點款項後始能製
      作之96年5月31日士林分部日報表中亦僅記載收到林暐程
      交付補習費2萬元，更非單純筆誤或審核疏失所能交代；
      又被告甲○○於警詢、偵訊及本院審理時均坦認伊收取林
      暐程繳納之補習費2萬2000元後，欲將其中2000元抽出補
      貼折扣較低之其他學生補習費，遂於丙○○補習班註冊組
      收存之「（96）高中暑期暨秋季班學生報名繳費聯」、96
      年5月31日士林分部日報表上登載收到林暐程繳納補習費2
      萬元之不實內容，另在由林暐程收存之「（96）高中暑期
      暨秋季班學生報名繳費聯」則登載收到林暐程繳納補習費
      2萬2000元，伊在製作上開不實單據、報表前有詢問過被
      告乙○○、依被告乙○○指示而為等語（見偵卷第24 頁
      、第75頁、第83頁、第167頁、本院97年6月24日審判筆錄
      ），且訊之被告乙○○於偵訊時亦坦認伊於96年5月31 日
      收取一筆2萬2000元學費後，確有以2萬元報帳之情，被告
      甲○○有向伊提及短報之2000元係欲補齊另一名學生之補
      習費，該2000元亦納入總數為81萬1515元、如附表所示之
      補習費中，由伊取去後遺失等語（見偵卷第77頁、第83
      頁），是被告2人事前確存有犯意聯絡，共同為以明知為
      不實之事項而填製會計憑證及記入帳冊之犯行，亦堪認定
      。
    (五)綜上所述，本件事證明確，被告2人上開犯行均堪以認定
      ，應依法論科。
三、按被告2人於丙○○補習班均職司開立單據、帳冊之業務，
    雖非主辦會計之人員，然仍屬商業會計法第71條所稱之經辦
    會計人員，又卷存「（96）高中暑期暨秋季班學生報名繳費
    聯」性質上屬於商業會計法第15條第1款之原始憑證，另卷
    存96年5月31日士林分部日報表，性質上屬於商業會計法第
    21條所稱序時帳簿。核被告2人所為，均係犯商業會計法第
    71 條第1款經辦會計人員以明知為不實之事項而填製會計憑
    證及記入帳冊罪，被告乙○○另犯刑法第336條第2項之業務
    侵占罪。又按商業會計法第71條第1款，以明知為不實之事
    項而填製會計憑證，原含有業務上登載不實之本質，與刑法
    第215條之從事業務之人明知為不實之事項而登載於業務上
    文書罪，皆規範處罰同一之登載不實行為，應屬法規競合，
    且前者為後者之特別規定，依特別法優於普通法之原則，自
    應優先適用商業會計法第71條第1款論處，最高法院92年度
    台上字第6171號判決意旨可資參照，起訴書認被告2人係犯
    刑法第216條、第215條之行使業務登載不實文書罪嫌云云，
    容有誤會，惟其基本事實同一，且已踐行罪名變更之告知義
    務並保障被告之防禦權（見本院97年7月22日審判筆錄），
    是本院自應予以審理，並變更法條；被告2人就上開違反商
    業會計法犯行基於共同犯罪之意思聯絡，相互謀議，而由被
    告甲○○下手實施，均為共同正犯，另被告乙○○就上開業
    務侵占犯行係利用不知情之被告甲○○而為，應依間接正犯
    論處；被告2人先後以不實事項填製於會計憑證及記入帳冊
    ，係基於單一犯意，利用同一犯罪機會，接續2次行為，侵
    害單一法益，為接續犯，應從情節較重之不實填製會計憑證
    罪論處，公訴意旨雖僅就被告2人以明知為不實事項而填製
    會計憑證部分犯行提起公訴，然檢察官就犯罪事實一部起訴
    者，效力及於全部，本件被告2人所犯以明知為不實事項而
    記入帳冊之犯罪行為，與已起訴之部分有接續犯實質上一罪
    關係，本院自應併予審判，附此敘明。又本件並無積極證據
    足認被告乙○○係多次侵占上開款項，基於罪疑為被告有利
    認定之法理，自應認被告乙○○就業務侵占犯行部分，僅有
    一次犯行，為單純一罪。被告乙○○所犯上開2罪間，犯意
    各別、罪名有異、亦非於同一時地所為，應分論併罰。查被
    告乙○○前因逃亡案件，經國防部高等軍事法院90年法仁判
    字第4號判決判處有期徒刑8月、緩刑3年確定，嗣又因公共
    危險案件，經臺灣高等法院92年度上訴字第92號判決判處有
    期徒刑6月確定，前開緩刑亦遭撤銷，上開刑之宣告，另經
    臺灣高等法院92年度聲字第1227號裁定定應執行刑為有期徒
    刑1年，於93年6月1日縮刑期滿執行完畢，有卷附臺灣高等
    法院被告前案紀錄表可按，其受有期徒刑執行完畢後，5年
    內故意再犯本件2個有期徒刑以上之罪，均為累犯，應各依
    法加重其刑。爰審酌被告2人犯罪之目的、動機、手段、商
    業會計法犯行部分犯罪所生危害甚輕，及被告乙○○侵占金
    額，又被告乙○○立於主導指示之地位、被告甲○○立於聽
    命附從之地位，嗣後均否認犯行，其犯罪後之態度等一切情
    狀，量處如主文所示之刑，並就違反商業會計法部分諭知易
    科罰金之折算標準。卷附林暐程之「（96）高中暑期暨秋季
    班學生報名繳費聯」、96年5月31日士林分部日報表業向丙○○補習班提出而不復為被告所有，不另宣告沒收，末此敘
    明。
貳、無罪部分：
一、公訴意旨略以：被告甲○○自96年4月28日起至同年7月25日
    止（起訴書原認係96年4月21日起至同年7月25日止，嗣經到
    庭實行公訴之檢察官更正犯罪事實如上，有本院97年6月24
    日審判筆錄可稽），與被告乙○○基於意圖為自己不法所有
    之犯意聯絡，於收取如附表所示李岳軒等37名學生所繳交之
    款項後，均未依規定將每日所收取之補習費登載於日報表，
    亦未將每日所收取之款項及日報表在被告甲○○之見證下投
    入保險箱中，而共同將前開37名學生所繳交、共計81萬1515
    元之補習費侵占入己，因認被告甲○○涉有刑法第336條第2
    項之業務侵占罪嫌。
二、按犯罪事實應依證據認定之，無證據不得認定犯罪事實，刑
    事訴訟法第154條第2項定有明文，又認定犯罪事實所憑之證
    據，雖不以直接證據為限，間接證據亦包括在內；然而無論
    直接或間接證據，其為訴訟上之證明，須於通常一般之人均
    不致有所懷疑，而得確信其為真實之程度者，始得據為有罪
    之認定，倘其證明尚未達到此一程度，而有合理之懷疑存在
    時，自應為被告無罪之判決，最高法院76年度台上字第4986
    號判例意旨可資參照。
三、訊之被告甲○○固不諱言有依共同被告乙○○指示，自96
    年4月28日起至同年7月25日止，在如附表所示、由其擔任最
    後一班櫃臺人員之日期、收取各班櫃臺人員交付如附表所示
    之學生繳納款項後，未逐日如實填寫日報表、投箱紀錄，陸
    續逕將如附表所示之補習費交予共同被告乙○○收存等情，
    惟堅詞否認有何業務侵占犯行，辯稱：抽存之補習費81萬餘
    元由共同被告乙○○收存於辦公室內櫥櫃後，得知會計要來
    查帳，與共同被告乙○○打開櫥櫃欲取出款項時，始發現款
    項不見了等語。
四、公訴意旨認被告甲○○有業務侵占犯行，無非係以被告甲○○之供述、共同被告乙○○之供述、證人丙○○、陳碧蓮、
    李文雅、高郁文、黃昭菁之證述、卷附如附表所示37名學生
    之報名繳費聯影本、丙○○補習班每日投箱紀錄影本、士林
    分部日報表等為其論據。經查：
    (一)丙○○補習班規定班主任即共同被告乙○○與最後一班櫃
      臺人員於當日營業結束後，應填寫日報表逐筆詳列繳費紀
      錄，並將該日收取全部補習費在該櫃臺人員見證下，由共
      同被告乙○○投入保險箱，並填寫每日投箱紀錄表；又如
      附表所示之日期，均係被告甲○○擔任最後一班櫃臺人員
      ，卻未依上開規定將如附表所示收取之補習費載入當日日
      報表及每日投箱紀錄表，且自96年7月3日起至同年7月25
      日起即無製作日報表、每日投箱紀錄表，如附表所示補習
      費合計81萬1515元共同被告乙○○均未依規定投入保險箱
      等情，業據被告甲○○所是認，核與共同被告乙○○、證
      人丙○○、陳碧蓮供、證述內容相符，並有卷附士林分部
      日報表、每日投箱紀錄表、如附表所示學生之（96）高中
      暑期暨秋季班學生報名繳費聯等可資佐證，並經本院勘驗
      日報表屬實，有卷附勘驗筆錄可稽（見本院97年5月20日
      準備程序筆錄），此一事實可堪認定。
    (二)被告甲○○雖另辯稱：96年7月底某日得知會計於晚上要
      來查帳，遂於當日中午與共同被告乙○○會同打開櫥櫃欲
      取出款項時，始發現款項不見了等語（見偵卷第78頁），
      而堪認被告甲○○先有未依規定據實填寫日報表及每日投
      箱紀錄表，逕將81萬1515元之補習費交予共同被告乙○○
      收存，嗣後又附從共同被告乙○○之辯詞，指稱上開款項
      遺失等情。然查：被告甲○○僅係工讀生，對於丙○○補
      習班之內款項收取之詳細情形既非瞭若指掌，其上司即共
      同被告乙○○以財務需要等語取信而要求被告甲○○將部
      分收取款項不列入每日投箱紀錄表、日報表內，聽任伊取
      走收存，被告甲○○雖曾質疑，然實難認被告甲○○對此
      說詞之不實有何明知之情，此觀同為補習班工讀生之李文
      雅、高郁文、黃昭菁亦依共同被告乙○○指示將款項交付
      與共同被告乙○○、被告甲○○等情益明，並經本院認定
      如前；況被告甲○○將上開款項交予共同被告乙○○後，
      共同被告乙○○有私自移置款項之行為，且被告甲○○嗣
      後已先行離職，係因共同被告乙○○通知始返回補習班並
      得知上開款項已不翼而飛之事，亦經本院認定如前。綜上
      所述，實難認被告甲○○對於共同被告乙○○於收取上開
      81 萬1515元款項後所為之業務侵占犯行，有何犯意聯絡
      及行為分擔，自不能徒以被告甲○○先有未依規定據實填
      寫日報表及每日投箱紀錄表，逕將81萬1515元之補習費交
      予共同被告乙○○收存之行為，嗣後又附從共同被告乙○○之辯詞，指稱上開款項遺失，遽而推認被告甲○○亦有
      業務侵占犯行。
五、綜上所述，被告甲○○就被訴業務侵占犯行，雖先有未依規
    定據實填寫日報表及每日投箱紀錄表，逕將81萬1515元之補
    習費交予共同被告乙○○收存之行為，嗣後又附從共同被告
    乙○○之辯詞，指稱上開款項遺失，然並無積極證據足認被
    告甲○○對於共同被告乙○○侵占81萬1515元補習費之犯行
    有何犯意聯絡及行為分擔，此外，復查無其他積極證據足認
    被告甲○○有公訴意旨所指業務侵占犯行，不能證明被告甲○○此部分犯行，依前開說明，自應為被告甲○○此部分被
    訴事實無罪之諭知。
據上論斷，應依刑事訴訟法第299條第1項前段、第300條、第301
條第1項，商業會計法第71條第1款，刑法第11條前段、第28條、
第336條第2項、第47條第1項、第41條第1項前段，刑法施行法第
1條之1，判決如主文。
本案經檢察官高怡修到庭執行職務
中    華    民    國    97    年    7     月    31    日
                  刑事第六庭  審判長法  官  周占春
                                    法  官  林孟皇
                                    法  官  張永宏
以上正本證明與原本無異。
如不服本判決，應於判決送達後10日內，向本院提出上訴狀。
                                    書記官  陳怡君
中    華    民    國    97    年    7     月    31    日
附錄：本件論罪科刑法條全文
刑法第336條
對於公務上或因公益所持有之物，犯前條第1項之罪者，處1年以
上7年以下有期徒刑，得併科5千元以下罰金。
對於業務上所持有之物，犯前條第1項之罪者，處6月以上5年以
下有期徒刑，得併科3千元以下罰金。
前二項之未遂犯罰之。
商業會計法第71條
商業負責人、主辦及經辦會計人員或依法受託代他人處理會計事
務之人員有下列情事之一者，處5年以下有期徒刑、拘役或科或
併科新臺幣60萬元以下罰金：
一、以明知為不實之事項，而填製會計憑證或記入帳冊。
二、故意使應保存之會計憑證、會計帳簿報表滅失毀損。
三、偽造或變造會計憑證、會計帳簿報表內容或毀損其頁數。
四、故意遺漏會計事項不為記錄，致使財務報表發生不實之結果
    。
五、其他利用不正當方法，致使會計事項或財務報表發生不實之
    結果。
附表：
 ┌──┬────┬───────┬───────┬────┬───────┐
 │編號│學生姓名│報名年級      │繳費日期      │經手人  │繳費金額（元）│
 ├──┼────┼───────┼───────┼────┼───────┤
 │  1 │李岳軒  │魔鬼營        │96年5月2日    │甲○○  │18,000        │
 ├──┼────┼───────┼───────┼────┼───────┤
 │  2 │李佳恩  │升高一        │96年5月11日   │慈燕    │4,000         │
 ├──┼────┼───────┼───────┼────┼───────┤
 │  3 │任予辰  │升高一        │96年5月12日   │慈燕    │24,000        │
 ├──┼────┼───────┼───────┼────┼───────┤
 │  4 │陳昱榮  │升高一        │96年5月12日   │慈燕    │16,000        │
 ├──┼────┼───────┼───────┼────┼───────┤
 │  5 │林暐程  │魔鬼營及升高一│96年5月31日   │甲○○  │2,000         │
 ├──┼────┼───────┼───────┼────┼───────┤
 │  6 │曾璿樺  │魔鬼營        │96年6月8日    │甲○○  │16,200        │
 ├──┼────┼───────┼───────┼────┼───────┤
 │  7 │陳譽宗  │魔鬼營        │96年6月8日    │甲○○  │18,000        │
 ├──┼────┼───────┼───────┼────┼───────┤
 │  8 │黃亭瑄  │魔鬼營        │96年6月11日   │甲○○  │15,000        │
 ├──┼────┼───────┼───────┼────┼───────┤
 │  9 │簡愷均  │升國三暑秋    │96年6月13日   │甲○○  │16,750        │
 ├──┼────┼───────┼───────┼────┼───────┤
 │ 10 │林奕  │升國三暑秋    │96年7月2日    │甲○○  │58,000        │
 ├──┼────┼───────┼───────┼────┼───────┤
 │ 11 │黃立中  │升國二暑秋    │96年7月3日    │甲○○  │28,000        │
 ├──┼────┼───────┼───────┼────┼───────┤
 │ 12 │許皓翔  │升國二暑秋    │96年7月4日    │甲○○  │53,000        │
 ├──┼────┼───────┼───────┼────┼───────┤
 │ 13 │陳佳美  │升國二暑秋    │96年7月4日    │李文雅  │3,000         │
 ├──┼────┼───────┼───────┼────┼───────┤
 │ 14 │吳心介  │升國三暑      │96年7月4日    │李文雅  │30,300        │
 ├──┼────┼───────┼───────┼────┼───────┤
 │ 15 │張邱泉  │升國三暑      │96年7月4日    │李文雅  │9,500         │
 ├──┼────┼───────┼───────┼────┼───────┤
 │ 16 │楊博丞  │升國三暑秋    │96年7月5日    │李文雅  │20,000        │
 ├──┼────┼───────┼───────┼────┼───────┤
 │ 17 │王守業  │升國一暑      │96年7月5日    │李文雅  │1,000         │
 ├──┼────┼───────┼───────┼────┼───────┤
 │ 18 │況含矜  │升國三暑秋    │96年7月9日    │李文雅  │38,850        │
 ├──┼────┼───────┼───────┼────┼───────┤
 │ 19 │侯薇    │升國三暑秋    │96年7月9日    │甲○○  │22,000        │
 ├──┼────┼───────┼───────┼────┼───────┤
 │ 20 │陳泰豪  │升國二暑      │96年7月9日    │甲○○  │18,000        │
 ├──┼────┼───────┼───────┼────┼───────┤
 │ 21 │張敏淳  │升國二暑秋    │96年7月9日    │李文雅  │18,000        │
 ├──┼────┼───────┼───────┼────┼───────┤
 │ 22 │林函葳  │升國三暑      │96年7月11日   │李文雅  │27,925        │
 ├──┼────┼───────┼───────┼────┼───────┤
 │ 23 │張絜    │升國二暑秋    │96年7月11日   │李文雅  │15,000        │
 ├──┼────┼───────┼───────┼────┼───────┤
 │ 24 │吳孟珊  │升國一暑秋    │96年7月13日   │李文雅  │10,000        │
 ├──┼────┼───────┼───────┼────┼───────┤
 │ 25 │曹祐豪  │升國二暑秋    │96年7月16日   │李文雅  │14,000        │
 ├──┼────┼───────┼───────┼────┼───────┤
 │ 26 │李逸絜  │升國二暑秋    │96年7月16日   │李文雅  │15,000        │
 ├──┼────┼───────┼───────┼────┼───────┤
 │ 27 │顏廷宇  │升國三暑秋    │96年7月18日   │黃昭菁  │44,000        │
 ├──┼────┼───────┼───────┼────┼───────┤
 │ 28 │詹智崴  │升國三暑秋    │96年7月18日   │黃昭菁  │30,000        │
 ├──┼────┼───────┼───────┼────┼───────┤
 │ 29 │安從惟  │升國二暑秋    │96年7月19日   │甲○○  │14,000        │
 ├──┼────┼───────┼───────┼────┼───────┤
 │ 30 │李宜珊  │升國三暑秋    │96年07月20日  │高郁文  │36,590        │
 ├──┼────┼───────┼───────┼────┼───────┤
 │ 31 │何碩    │升國三暑秋    │96年7月20日   │高郁文  │30,000        │
 ├──┼────┼───────┼───────┼────┼───────┤
 │ 32 │李禹蓁  │升國二暑秋    │96年7月20日   │黃昭菁  │31,000        │
 ├──┼────┼───────┼───────┼────┼───────┤
 │ 33 │吳宇莉  │升國一暑秋    │96年7月25日   │李文雅  │43,000        │
 ├──┼────┼───────┼───────┼────┼───────┤
 │ 34 │高毅心  │升國二暑秋    │96年7月25日   │李文雅  │13,600        │
 ├──┼────┼───────┼───────┼────┼───────┤
 │ 35 │林姿妤  │升國三暑      │96年4月29日   │李文雅  │21,800        │
 ├──┼────┼───────┼───────┼────┼───────┤
 │ 36 │林虹妤  │升國三暑      │96年4月28日   │李文雅  │8,000         │
 ├──┼────┼───────┼───────┼────┼───────┤
 │ 37 │吳晨妤  │升國一暑秋    │96年7月21日   │乙○○  │28,000        │
 ├──┼────┼───────┼───────┼────┼───────┤
 │合計│        │              │              │        │811,515       │
 └──┴────┴───────┴───────┴────┴───────┘


司法院資訊處製作；財團法人民間司法改革基金會備份。
